臺灣臺北地方法院刑事判決　　　　　　 95年度簡上字第344號
上　訴　人　臺灣臺北地方法院檢察署檢察官
被　　　告　甲○○
上列上訴人因被告違反商業會計法等案件，不服中華民國95年10
月26日本院95年度簡字第3294號第一審簡易判決（起訴案號：94
年度偵緝字第693號），提起上訴，本院管轄之第二審合議庭判
決如下：
    主  文
原判決撤銷。
甲○○共同連續商業負責人，以明知為不實之事項，而填製會計
憑證，處有期徒刑參月，如易科罰金，以銀元參佰元即新台幣玖
佰元折算壹日，緩刑貳年。
    事  實
一、甲○○為陳仲明（另案審理中）之司機，於民國89年間，陳
    仲明以新台幣（下同）25萬元，向莊龍（此部分為前案確定
    判決效力所及，業經檢察官另為不起訴處分）買下原設於台
    北縣板橋市○○街191巷18 之4號之大棨企業有限公司（下
    稱大棨公司），甲○○明知自己並未出資，竟於89年8月間
    ，同意陳仲明以其身分證件，向台北市政府建設局辦理大棨
    公司負責人變更登記，並於89年8月17日登記為大棨公司之
    名義負責人，同時公司地址變更為陳仲明位於台北市中山區
    ○○○路一段39號12樓之住處，於90年9月25日再變更營業
    地址為台北市松山區○○○路○段190之5號。詎甲○○竟與
    陳仲明、莊龍、陳宏澤（已歿，原名陳良民，業經檢察官另
    為不起訴處分確定）共同基於填載不實會計憑證幫助他人逃
    漏稅捐之概括犯意聯絡，由甲○○以大棨公司名義，申領統
    一發票，再交予陳仲明所指定，為大棨公司處理業務之莊龍
    及陳宏澤，莊龍與陳宏澤同時為該公司之實際負責人，為商
    業會計法所規定之商業負責人，渠等明知大棨公司係虛設行
    號，並無銷貨之事實，竟於89年9月至12月間連續開立不實
    發票36張，金額共計2041萬5311元，交付予附表所示之欣橡
    製鎖有限公司（下稱欣橡公司，為虛設行號）、揚鎰服裝實
    業有限公司（下稱揚鎰公司）、福盛餘股份有限公司（下稱
    福盛餘公司，為虛設行號）、發原實業有限公司（下稱發原
    公司，為虛設行號）、永立全股份有限公司（下稱永立全公
    司，為虛設行號）、通鵬企業有限公司（下稱通鵬公司）、
    清晰科技股份有限公司（下稱清晰公司）、嘉菱實業有限公
    司（下稱嘉菱公司）等8家營業人，充當進貨憑證使用，而
    揚鎰公司、通鵬公司、清晰公司、嘉菱公司在取得上開無實
    際交易之發票後，乃持以申報扣抵銷項稅額，金額合計588
    萬1137元，幫助他人逃漏如附表所示之營業稅金額達29萬40
    58元，足以生損害於稅捐稽徵機關對於稅捐稽徵之正確性。
二、案經財政部台北市國稅局移請台灣台北地方法院檢察署偵查
    聲請簡易判決處刑。
    理  由
壹、程序方面：
    按被告以外之人於審判外之言詞或書面陳述，除法律有規定
    者外，不得作為證據；除法律另有規定外，實施刑事訴訟程
    序之公務員因違背法定程序取得之證據，其有無證據能力之
    認定，應審酌人權保障及公共利益之均衡維護；又被告以外
    之人於審判外之陳述，雖不符合同法第159條之1至第159條
    之4之規定，但經當事人於審判程序同意作為證據，法院審
    酌該言詞陳述或書面陳述作成時之情況，認為適當者，亦得
    為證據。當事人、代理人或辯護人於法院調查證據時，知有
    第159條第1項不得為證據之情形，而未於言詞辯論終結前聲
    明異議者，視為有前項之同意，刑事訴訟法第158條之4、第
    159條第1項及第159條之5分別定有明文。查本判決下列所引
    用之各該被告以外之人於審判外之陳述（包含書面陳述），
    並無違反法定程序而取得之情形，且被告甲○○於本院準備
    程序及審判期日中均表示無意見而不予爭執，且迄至言詞辯
    論終結前亦未再聲明異議，本院審酌上開證據資料製作時之
    情況，尚無違法不當及證明力明顯過低之瑕疵，亦認為以之
    作為證據應屬適當，故依刑事訴訟法第158條之4反面解釋及
    第159條之5規定，認前揭證據資料均例外有證據能力，合先
    敘明。
貳、實體方面：
一、訊據被告對於上揭事實均坦承不諱，並經證人陳仲明、共同
    被告莊龍於偵查中陳述綦詳（見94年度偵緝字第693號卷第
    16至19頁），此外，復有大棨公司設立登記事項卡、變更登
    記表、董事、股東名單、營業稅查核案件查詢作業申報資料
    、專案申請調檔統一發票查核清單、查核名冊等件在卷可稽
    （見93年度偵字第8964號卷第90至102、127、167至174頁）
    ，足認被告前開出於任意性之自白與事實相符，應堪採為論
    科之依據。從而，本件事證明確，自應依法論科。
二、論罪科刑部分：
  （一）按行為後法律有變更者，適用行為時之法律，但行為後
        之法律有利於行為人者，適用最有利於行為人之法律，
        刑法第2條第1項定有明文，此條規定乃與刑法第1條罪
        刑法定主義契合，而貫徹法律禁止溯及既往原則，係規
        範行為後法律變更所生新舊法律比較適用之準據法，是
        刑法第2條本身雖經修正，但既屬適用法律之準據法，
        本身尚無比較新舊法之問題，應一律適用裁判時之刑法
        第2條規定以決定適用之刑罰法律。查被告行為後，商
        業會計法於95年5月24日修正公布，並於同年月26日施
        行，其中第71條第1款關於商業負責人以明知不實之事
        項而填製不實會計憑證或記入帳冊之處罰規定，法定刑
        由「5年以下有期徒刑、拘役或科或併科新台幣15萬元
        以下罰金」，修正為「5年以下有期徒刑、拘役或科或
        併科新台幣60萬元以下罰金」，比較修正前後商業會計
        法第71條第1款之規定，修正後之商業會計法第71條第1
        款規定並未較有利於被告，揆諸前開規定，自應適用修
        正前商業會計法第71條第1款規定論處。
  （二）又被告行為後，刑法第33條第5款關於罰金刑之規定、
        第55條關於牽連犯之規定、第56條關於連續犯之規定，
        均已於94年2月2日修正公布，並自95年7月1日施行，本
        次刑法修正之比較新舊法，應就罪刑有關之共犯、未遂
        犯、想像競合犯、牽連犯、連續犯、結合犯，以及累犯
        加重、自首減輕暨其他法定加減原因（如身分加減）與
        加減例等一切情形，綜其全部罪刑之結果而為比較（最
        高法院95年5月23日95年度第8次刑事庭會議決議參照）
        。茲分述如下：
      1.修正後刑法第33條第5款規定：「罰金：新台幣1千元以
        上，以百元計算之」，是依修正後刑法，罰金刑最低為
        新台幣1千元，惟修正前刑法第33條第5款規定：「罰金
        ：1元以上」，亦即最低額僅為銀元1元即新台幣3元，
        經比較新舊法之結果，以修正前之規定較有利於被告。
      2.修正後刑法第55條關於牽連犯之規定業經刪除，依修正
        前之規定，應從一重處斷，惟依修正後之規定，被告所
        犯各罪，應予分論併罰，故依被告行為時之修正前刑法
        第55條規定，較有利於被告。
      3.修正後刑法第56條規定，業已刪除連續犯之規定，故連
        續數行為而犯同一罪名，依修正前刑法第56條規定，應
        以一罪論，僅得加重其刑，但依修正後規定，已無連續
        犯可資適用，即應將各次犯行以數罪併合處罰，是以適
        用修正前關於連續犯之規定，自係對被告較為有利。
      4.準此而論，經綜合比較新舊法結果，修正前刑法之規定
        對被告較為有利，自應整體依刑法第2條第1項前段規定
        ，適用行為時之修正前刑法。
  （三）按營業稅法第32條規定，統一發票為營業人銷售貨物或
        勞務予買受人之會計憑證，是被告將身分證件交予陳仲
        明，並同意擔任大棨公司負責人，其係商業會計法所稱
        之商業負責人，其明知大棨公司並無銷貨予附表所示各
        該公司之事實，仍配合陳仲明、莊龍、陳宏澤，以大棨
        公司名義填製不實之統一發票，交由附表所示之各該公
        司作為進項憑證，再由其中揚鎰公司、通鵬公司、清晰
        公司、嘉菱公司持以向稅捐機關申報扣抵營業稅款，幫
        助該等公司之納稅義務人逃漏營業稅捐，核其所為，係
        犯修正前商業會計法第71條第1款之商業負責人填製不
        實會計憑證及稅捐稽徵法第43條第1項之幫助納稅義務
        人逃漏稅捐罪。被告與陳仲明、莊龍、陳宏澤間，就上
        開犯行有犯意聯絡及行為分擔，皆為共同正犯。又95年
        7月1日修正施行之刑法第28條將舊法之「實施」修正為
        「實行」，僅共同實行犯罪行為者始成立共同正犯，是
        新舊法關於共同正犯之規定固有修正，然對被告而言，
        無論修正前後之規定，均構成共同正犯，故刑法第28條
        之修正內容，對其並無有利或不利之影響，並無比較新
        舊法之必要（最高法院95年度台上字第5669號判決參照
        ）。被告先後多次填製不實會計憑證及幫助納稅義務人
        逃漏稅捐之犯行，均時間緊接，所犯皆係構成要件相同
        之罪名，顯係基於概括犯意為之，均為連續犯，應依修
        正前刑法第56條之規定，各以一罪論，並均加重其刑。
        其以填製不實會計憑證之方式幫助他人逃漏稅捐，所犯
        上開2罪間有方法結果之牽連關係，依修正前刑法第55
        條之規定，應從一重之連續填製不實會計憑證罪論處。
  （四）本院審酌被告貪圖一時小利，同意擔任大棨公司之名義
        負責人，並以填製不實會計憑證之方式，幫助納稅義務
        人逃漏稅捐，影響稅捐稽徵之正確性，惟考量其非主導
        犯罪之人，所得財物非鉅，且犯後坦承犯行，知所悔悟
        ，態度良好等一切情狀，量處如主文所示之刑，而被告
        行為後，95年7月1日修正施行之刑法第41條第1項前段
        關於得易科罰金之折算標準，由「得以1元以上3元以下
        折算1日」（依修正前罰金罰鍰提高標準條例第2條【現
        已刪除】規定，就其原定數額提高為100倍折算1日，則
        最高應以銀元300元折算1日，經折算為新台幣後，應以
        新台幣900元折算為1日），提高為「以新台幣1千元、2
        千元或3千元折算1日」，是以修正前關於易科罰金之折
        算標準金額較低，自係對被告較為有利，爰依刑法第2
        第1項前段之規定，適用修正前刑法第41條第1項前段之
        規定，諭知易科罰金之折算標準，以資懲儆。另被告未
        曾受有期徒刑以上刑之宣告，有台灣高等法院被告前案
        紀錄表乙份可參，其因一時短於思慮致罹刑章，經此教
        訓後，當知所警惕，又被告所積欠稅款，已依規定繳清
        ，目前於台灣省嘉南羊乳運銷合作社擔任司機，有正當
        工作、收入，大棨公司亦無欠繳本稅、罰鍰情事，有服
        務證明書、法務部行政執行署板橋行政執行處通知、財
        政部台灣省南區國稅局納稅義務人違章欠稅查復表、財
        政部台北市國稅局96年1月26日財北國稅審三字第09600
        16858號函、96年2月1日財北國稅審三字第0960018724
        號函等件在卷可佐（見本院卷第19至21、41、45-1頁）
        ，堪認已無再犯之虞，且尚屬情有可原，所生危害亦屬
        有限，惡行非鉅，是本院認尚無逕對其施以短期自由刑
        之必要，故上開宣告之刑，以暫不執行為適當，爰諭知
        緩刑2年，以啟自新，而緩刑一律適用新法（最高法院
        95年5月23日第8次刑事庭會議決議參照），併予敘明。
三、公訴意旨另以：被告虛開如附表所示之統一發票予欣橡公司
    、永立全公司、發原公司、福盛餘公司後，該等公司全數充
    當進項憑證使用，持該不實發票申報扣抵銷項，共計幫助該
    等公司逃漏營業稅72萬6707元，因認被告此部分亦涉犯稅捐
    稽徵法第43條第1項之幫助逃漏稅捐罪嫌云云。按營業人無
    銷貨事實出售統一發票牟取不法之利益，非屬營業稅課徵之
    標的，免予課徵營業稅，業經財政部78年8月3日台財稅字第
    780195193號函釋在案，查欣橡公司、永立全公司、發原公
    司、福盛餘公司均係虛設行號乙節，業據財政部台北市國稅
    局移送偵辦乙節，有該局96年1月26日財北國稅審三字第096
    0016858號函可稽（見本院卷第41頁）是該等公司既均屬虛
    設行號，無實際營業行為而無須繳納營業稅，非營業稅課徵
    之標的，自無逃漏營業稅之問題，被告即不能以幫助逃漏稅
    捐之罪責相繩（最高法院93年度台上字第262號判決參照）
    ，被告此部分犯行原應為無罪之諭知，惟公訴意旨既認被告
    此部分犯行，與前開論罪科刑部分有連續犯或牽連犯之裁判
    上一罪關係，爰不另為無罪之諭知，附此敘明。
四、原審以被告罪證明確，予以論罪科刑，固非無見，惟原審就
    欣橡公司、永立全公司、發原公司、福盛餘公司均係虛設行
    號，無逃漏營業稅之問題部分，未予審酌，尚有未洽。檢察
    官上訴意旨指摘原審諭知被告緩刑，難認妥適云云，雖無理
    由，惟原判決既有上開可議之處，自應由本院將原判決撤銷
    改判。
據上論斷，應依刑事訴訟法第455條之1第1項、第3項、第369條
第1項前段、第364條、第299條第1項前段，修正前商業會計法第
71條第1款，稅捐稽徵法第43條第1項，刑法第2條第1項前段、第
11條前段、第28條、第74條第1項第1款、修正前刑法第56條、第
55條、第41條第1項前段，修正前罰金罰鍰提高標準條例第2條，
現行法規所定貨幣單位折算新台幣條例第2條，判決如主文。
本案經檢察官孫小萍到庭執行職務。
中　　華　　民　　國　　96　　年　　2 　　月　　27　　日
　　　　　　　　　刑事第十三  審判長法官  黃雅君
                                    法官  李明益
                                    法官　鍾素鳳
以上正本證明與原本無異。
不得上訴。
                                  書記官  陳鳳瀴
中　　華　　民　　國　　96　　年　　3 　　月　　 2　　日
附錄本判決論罪之法條：
95年5月24日修正前商業會計法第71條
　　商業負責人、主辦及經辦會計人員或依法受託代他人處理會
  　計事務之人員有下列情事之一者，處5年以下有期徒刑、拘
    役或科或併科新臺幣15萬元以下罰金：
　　一、以明知為不實之事項，而填製會計憑證或記入帳冊。
　　二、故意使應保存之會計憑證、會計帳簿報表滅失毀損。
　　三、偽造或變造會計憑證、會計帳簿報表內容或毀損其頁數
  　　　。
　　四、故意遺漏會計事項不為記錄，致使財務報表發生不實之
  　　　結果。
　　五、其他利用不正當方法，致使會計事項或財務報表發生不
  　　　實之結果。
稅捐稽徵法第43條：
　　教唆或幫助犯第41條或第42條之罪者，處3年以下有期徒刑
  　、拘役或科新台幣6萬元以下罰金。
　　稅務人員、執行業務之律師、會計師或其他合法代理人犯前
  　項之罪者，加重其刑至2分之1。
　　稅務稽徵人員違反第33條規定者，除觸犯刑法者移送法辦外
  　，處1萬元以上5萬元以下罰鍰。
 附表：
 ┌──────────┬────────┬──┬───────────┬──────────┐
 │收受虛開發票之營業人│虛開發票之月份  │張數│　發票金額（新台幣）  │　 逃漏營業稅額　　 │
 ├──────────┼────────┼──┼───────────┼──────────┤
 │欣橡製鎖有限公司　　│89年9、10月　　 │　6 │　501萬6634元　　　　 │虛設行號，非營業稅課│
 │                    │                │    │                      │徵之標的            │
 ├──────────┼────────┼──┼───────────┼──────────┤
 │揚鎰服裝實業有限公司│89年12月　      │　4 │　152萬3809元         │　　　7萬6191元     │
 ├──────────┼────────┼──┼───────────┼──────────┤
 │通鵬企業有限公司　　│89年10月　　　  │　4 │　147萬7173元         │　　　7萬3860元     │
 ├──────────┼────────┼──┼───────────┼──────────┤
 │永立全股份有限公司  │89年9月　　　   │　9 │　762萬4117元         │虛設行號，非營業稅課│
 │                    │                │    │                      │徵之標的　          │
 ├──────────┼────────┼──┼───────────┼──────────┤
 │清晰科技股份有限公司│89年10月　　　　│　4 │　137萬1951元　　　　 │　　　6萬8597元　　 │
 ├──────────┼────────┼──┼───────────┼──────────┤
 │嘉菱實業有限公司    │89年10月　　　  │　3 │　150萬8204元         │　　　7萬5410元     │
 ├──────────┼────────┼──┼───────────┼──────────┤
 │發原實業有限公司　　│89年9月　　　   │　2 │　 72萬3898元         │虛設行號，非營業稅課│
 │                    │                │    │                      │徵之標的　          │
 ├──────────┼────────┼──┼───────────┼──────────┤
 │福盛餘股份有限公司　│89年9、10月　　 │　4 │　116萬9525元         │虛設行號，非營業稅課│
 │                    │                │    │                      │徵之標的　          │
 │                    │                │    │                      │　                  │
 ├──────────┼────────┼──┼───────────┼──────────┤
 │合  計              │                │　36│　2041萬5311元（其中持│　　  29萬4058元    │
 │                    │                │    │  以申報扣抵銷項稅額部│                    │
 │                    │                │    │  分，金額合計588萬113│                    │
 │                    │                │    │  7元）               │                    │
 └──────────┴────────┴──┴───────────┴──────────┘
